最高法院刑事判決　　　　　　九十四年度台上字第七三三九號
　　上　訴　人　台灣高等法院花蓮分院檢察署檢察官
　　上　訴　人
　　即　被　告　甲○○
　　　　　　　　　　　　號
　　選任辯護人　曾泰源律師
　　上　訴　人
　　即　被　告　乙○○
　　　　　　　　　　　　50巷.
　　被　　　告　丙○○
　　　　　　　　　　　　63號.
　　選任辯護人　林武順律師
上列上訴人等因被告等偽造文書案件，不服台灣高等法院花蓮分
院中華民國九十四年八月二十三日第二審更審判決（九十四年度
上更(一)字第二０號，起訴案號：台灣花蓮地方法院檢察署八十九
年年度偵字第一五四四、一五四五號），提起上訴，本院判決如
下：
    主  文
原判決撤銷，發回台灣高等法院花蓮分院。
乙○○之上訴駁回。
    理  由
壹、撤銷發回部分：
本件原判決認定被告丙○○於民國八十五年八月二十九日至八十
八年八月一日間，擔任花蓮縣富里鄉東里國民小學（下稱東里國
小）校長，上訴人即被告甲○○為總務主任，被告乙○○係護士
兼主計，三人均職掌學校工程之發包、監督，為依據法令從事公
務之人員。緣東里國小地處偏遠，校方為爭取優秀人才至該校服
務，於八十六年間積極籌劃該年度教育優先區計畫經費教師宿舍
設備採購及修繕工程，預算經費分別經花蓮縣政府核定為新台幣
（下同）五十萬元及九十七萬零八百七十四元。雖均在一百萬元
以下，依法得僅找一家廠商議價，丙○○為免遭人非議，仍欲依
循舊例採行三家廠商比價之程序，惟實際上均未經三家廠商進行
比價或議價之程序，同年五月二十日設備採購議價紀錄上參加廠
商及姓名一欄，簽名之台力水電行張用聖（已經第一審判決無罪
確定）、同一水電工程行胡振興及松大水電材料行朱淑鳳，係分
別於發包日後之同年六月二十二日、同年月二十七日及同年月二
十一日，始將標單等投標資料寄達東里國小；同年月二十日修繕
工程之議價紀錄上參加廠商及姓名一欄，簽名之俊榮土木包工業
林阿甘、冠今營造有限公司洪麗珠及信佳土木包工業彭育文，亦
係於發包日後之該月二十二日，始將標單等投標資料寄達東里國
小。詎丙○○、甲○○、乙○○及教導主任廖光榮（已死亡）明
知上情，為求上開工程能及早順利發包，竟共同基於公務員登載
不實及行使之概括犯意，於八十六年五月二十日，由甲○○在其
職務上所掌之設備採購案議價紀錄上，不實登載「議價結果由台
力水電行以五十萬元得標」等字，再由丙○○、甲○○、乙○○
及廖光榮於不實之議價紀錄上簽名，丙○○、甲○○、乙○○進
而於同年月二十六日依該議價紀錄與台力水電行簽訂設備採購合
約，並在完工後，於同年九月二十五日檢具合約書內附議價紀錄
等相關資料，函請花蓮縣政府鑒核而行使之，足以生損害於花蓮
縣政府對學校工程發包管理之正確性。復於同年六月二十日，由
甲○○在其職務上所掌之修繕工程議價紀錄上，不實登載「議價
結果由冠今營造有限公司以九十五萬零九百十元得標」等字，再
由丙○○、甲○○、乙○○及廖光榮於不實之議價紀錄上簽名，
丙○○、甲○○、乙○○進而於同年月二十六日依該議價紀錄與
冠今營造有限公司簽訂修繕工程合約，並在完工後之同年十一月
十日檢具合約書內附議價紀錄等相關資料，函請花蓮縣政府鑒核
而行使之，亦足以生損害於花蓮縣政府對學校工程發包管理之正
確性等情。因而維持第一審均論處被告等三人共同連續行使公務
員明知為不實之事項，而登載於職務上所掌之公文書，足以生損
害於他人罪刑之判決，駁回檢察官及被告等三人在第二審之上訴
。固非無見。
惟查：(一)、有罪之判決書應於主文內載明所犯之罪，其所載罪名
應與所適用之法律相一致，且須與其認定之事實及理由說明互相
適合，否則即屬判決理由矛盾而當然違背法令。原判決事實認定
暨其理由說明，均記載被告等之行為「足以生損害於花蓮縣政府
對學校工程發包管理之正確性」（見原判決第二頁倒數第八行、
第九頁第一行、第四頁末行、第五頁第一行），乃第一審判決主
文記載其三人「共同連續行使公務員明知為不實之事項，而登載
於職務上所掌之公文書，足以生損害於他人」，原審未予糾正，
逕行維持，而駁回被告等三人之第二審上訴，即非適法。(二)、證
據之取捨及事實之認定，固屬事實審法院自由判斷之職權，但此
項職權之行使仍應受經驗法則與論理法則之支配，否則即難認適
法。又有罪之判決書，對於被告有利之證據不採納者，應記載其
理由，刑事訴訟法第三百十條第二款定有明文，倘不採納有利於
被告之證據，復不說明其理由者，自應認有判決理由不備之違法
。上揭廠商人員胡振興、朱淑鳳、王崑雄、彭育文、林阿甘均供
稱應有借牌給張用聖投標工程之情形（分見第一五四四號偵查卷
第八十、八十六、七十三、一一九、六十八、七十六頁），似與
丙○○所辯：「修繕工程之議價程序，係由張用聖與其他二男一
女一起進來」（見第一審卷第一宗第四十五頁），甲○○亦稱有
形式上議價各等語相符，該二工程之議價紀錄並均有上揭各廠商
代表之簽名，依肉眼觀察，似非出於同一人之手，有該二議價紀
錄在案可稽（見第一五四四號偵查卷第七十頁、第一五四五號偵
查卷第二十二頁），參以花蓮縣政府主計主任洪文煌證稱：比價
、議價程序得以現場詢價方式辦理，不以通訊方式為必要等語（
見第一審卷第二宗第二十四頁），是本件工程議價程序是否有工
程界習見之借牌進行形式作為情形？即饒富探求詳酌之餘地。況
甲○○對於該工程發包之實際日期既有爭議（見第一審卷第一宗
第六十六頁），丙○○且稱開標時，廠商先持估價單前來，開標
後再補送其他資料等語（見第一五四四號偵查卷第十四頁背面）
，原判決以上揭各廠商之標單等投標資料寄達東里國小之時間，
均晚於其工程之發包日，乙○○並稱「整個開標過程未參與，根
本不知道開標的事」，乃認「足見上開二件工程之發包，實際上
均未經三家廠商進行比價或議價程序」（見原判決第三頁倒數第
一至七行、第四頁第一至五行），然則其實際發包日究竟為何？
攸關被告等三人是否成立犯罪之重大利益，原審未遑查明，遽行
判決，已難認無應於審判期日調查之證據而未予調查之違失。且
縱然乙○○不知開標之事及未參與開標過程，何以得導出無比價
、議價之結論？此項判斷是否符合論理法則？亦非無疑。再上揭
證人所述及議價紀錄上之廠商簽名，似均係有利於被告等三人之
證據，原審未予採納，且未說明其不採納之理由，顯有判決不備
理由之違法。以上，或為上訴意旨所指摘，或屬本院得依職權調
查之事項，應認原判決仍有撤銷發回更審之原因。至原判決理由
貳所載不另為無罪諭知部分，基於審判不可分之原則，應併予發
回。
貳、上訴駁回部分：
查第三審上訴書狀，應敘述上訴之理由，其未敘述者，得於提起
上訴後十日內補提理由書於原審法院，已逾上述期間，而於第三
審法院未判決前仍未提出上訴理由書狀者，第三審法院應以判決
駁回之，刑事訴訟法第三百八十二條第一項、第三百九十五條後
段規定甚明。上訴人乙○○經原審判決後，表示不服，於九十四
年九月五日提起第三審上訴，並未敘述理由，迄今逾期已久，於
本院未判決前仍未提出，依上開規定，其此部分上訴自非合法，
應予駁回。
據上論結，應依刑事訴訟法第三百九十七條、第四百零一條、第
三百九十五條後段，判決如主文。
中　　華　　民　　國　九十四　年   十二 　月  二十九  日
                      最高法院刑事第八庭
                          審判長法官  張　淳　淙
                                法官  張　春　福
                                法官  呂　丹　玉
                                法官  洪　昌　宏
                                法官  蔡　彩　貞
      本件正本證明與原本無異
                                      書  記  官
中　　華　　民　　國　九十五　年    一  　月    二　　日
                                                   Ｍ
